【裁判字號】    95,重訴,82
【裁判日期】    950929
【裁判案由】    分配表異議之訴
【裁判全文】
臺灣高雄地方法院民事判決              95年度重訴字第82號
原      告  香港商東亞銀行有限公司高雄分公司
法定代理人  己○○
訴訟代理人  邱姿瑛律師
被      告  中華商業銀行股份有限公司
法定代理人  丙○○
訴訟代理人  子○○
            壬○○
被      告  臺灣集中保管結算所股份有限公司
法定代理人  乙○○
被      告  大眾商業銀行股份有限公司
法定代理人  辛○○
訴訟代理人  戊○○
            甲○○
被      告  臺灣中小企業銀行股份有限公司
法定代理人  庚○○
訴訟代理人  丁○○
被      告  荷商柯企第三資產管理股份有限公司臺灣分公司
法定代理人  癸○○
訴訟代理人  焦文城律師
            施秉慧律師
            劉倫仕律師
當事人間分配表異議之訴事件，本院民國95年9 月15日言詞辯論
終結，判決如下：
  主  文
原告之訴駁回。
訴訟費用由原告負擔。
  事實及理由
一被告臺灣集中保管結算所股份公司（下稱臺灣集保公司）原名
  為臺灣證券集中保管股份有限公司，嗣於民國95年3 月27日因
  與臺灣票券集中保管結算股份有限公司合併，並為存續公司，
  合併後變更為臺灣集中保管結算所股份有限公司，此有股份有
  限公司變更登記表1 紙在卷可稽，因被告臺灣集保公司之法人
  同一性不變，則其陳報變更名稱，自屬有據，合先敘明。
二按承受訴訟，以具有民事訴訟法第168條至第172條及第174 條
  所揭之情形為限，不合此等情形，而於訴訟進行中當事人有變
  更時，即為訴之變更，最高法院41年台上字第184 號判例足資
  參照。本件被告臺灣中小企業銀行股份有限公司（下稱臺灣中
  小企銀）係於94年8 月31日將其對債務人高鋁金屬股份有限公
  司（下稱高鋁公司）之債權，讓與被告荷商柯企第三資產管理
  股份有限公司臺灣分公司（下稱柯企公司），並非有民事訴訟
  法第168條至第172條及第174 條所揭之情形，且原告係以臺灣
  中小企銀及柯企公司為共同被告提起本訴，亦無於訴訟進行中
  為追加等致當事人有變更之情形，自無發生柯企公司應於本院
  訴訟程序中承受訴訟之情事，是以柯企公司聲明承受訴訟，自
  不發生效力。
三本件被告臺灣集保公司、臺灣中小企銀經合法通知，均未於言
  詞辯論期日到場，核無民事訴訟法第386 條各款所列情形，爰
  依原告聲請，由其一造辯論而為判決。
四原告起訴主張：原告對訴外人高鋁公司、陳世康、王振隆等人
  聲請強制執行，由本院執行處以民國94年度執字第22319 號案
  件執行中，原告於94年4 月28日聲請時，僅請求就所依據之執
  行名義本票裁定中之新臺幣（下同）1 千萬元執行，嗣於95年
  1月3日已追加全數債權金額聲請執行，因此該執行案件之債權
  金額應為43,819,436.91 元。另被告亦聲請對高鋁公司等為強
  制執行，由本院執行處以民國94年度執字第28138 號案件執行
  中（下稱系爭執行程序），經本院合併執行全部債權人之聲請
  案件後製成分配表，原告僅獲償5,243,485 元，係因本院執行
  處僅列原告之債權額為原聲請之1 千萬元。又系爭執行程序係
  查封拍賣高鋁公司及王振隆所有之股票，經本院執行處囑託中
  央信託局股份有限公司高雄分公司（下稱中信局）代為換價，
  故本件股票非依強制執行法公開拍賣程序進行，原告於本案當
  次分配期日前，即95年1 月5 日前已追加執行債權額，本院執
  行處自應將原告追加之債權額列入分配表重行分配。如認系爭
  股票係經拍賣程序進行，本院執行處應通知債權人及債務人於
  拍賣期日到場，惟原告未受此通知，拍定後亦未受通知拍定金
  額為何，原告乃無從於標的物拍賣終結前追加執行債權額，自
  不得認原告已逾參與分配期日，另系爭分配表有漏未分配債務
  人王振隆股票拍賣款之計算錯誤，應重新製做，因此原告得追
  加執行。詎原告就此聲明異議後，被告均為反對之陳述，爰依
  強制執行法第41條之規定提起本訴等語。求為判決：系爭分配
  表執行清償所得金額應更正為00000000元、次序5 原告分配金
  額應更正為350556元、次序8 被告中華商業銀行股份有限公司
  （下稱中華商銀）分配金額應更正為00000000元、次序9 大眾
  商業銀行股份有限公司（下稱大眾商銀）分配金額應更正為00
  00000 元、次序11柯企公司分配金額應更正為0000000 元、次
  序12原告分配金額應更正為00000000元、次序14臺灣集保公司
  分配金額應更正為42540 元。
四被告中華商銀、大眾商銀、柯企公司則以：系爭分配表所列原
  告之分配金額，係據原告自行聲請之債權額予以計算，乃合於
  強制執行法之規定，並無不當。而本件原告異議之事由乃指其
  應列入分配之債權未列入，非對分配表所載各債權人之債權或
  分配金額不同意，復指本院執行處未通知拍賣期日係屬不當，
  此均應以強制執行法第12條之規定程序聲明異議，而不得提起
  分配表異議之訴。又原告之本票債權係於系爭執行程序執行標
  的物拍定後，始聲請併案追加執行，因非屬擔保物權或優先權
  之債權，故依強制執行法第33條之規定，應適用參與分配之規
  定辦理，因此原告追加執行之金額僅得就被告受償餘額受償，
  其追加執行之費用亦同。另原告聲請執行債務人高鋁公司之財
  產，係請求囑託臺灣新竹地方法院執行，嗣因高鋁公司之往來
  券商非在該轄區，致無法執行，原告已向臺灣新竹地方法撤回
  執行，原告之執行程序已終結，其復未曾聲請就債務人集保股
  票執行，或聲請併系爭執行程序案件，亦無權列入分配。至系
  爭分配表僅就拍賣高鋁公司之財產分配，未將另一債務人王振
  隆拍賣股票款列入，執行法院本有職權將各債務人分別製表分
  配，亦無不當等語置辯，求為判決如主文所示。
五被告臺灣集保公司則具狀以：系爭執行程序之分配表係經本院
  執行處於94年12月26日作成，定於95年1 月5 日分配，原告非
  於94年12月25日前參與分配或追加執行，而係於分配期日前之
  95年1 月3 日聲請，並未符合強制執行法第32條之規定，則本
  院執行處未將其列入系爭分配表清償，自屬當然。又系爭執行
  程序未經拍賣程序，乃無需通知債權人到場，如原告爭執此程
  序不當，亦僅屬聲明異議事項，依強制執行法第12條之規定，
  並不停止執行程序，亦非屬分配表異議之訴範圍等語置辯，求
  為判決如主文所示。
六被告臺灣中小企銀經合法通知，未於最後言詞辯論期日到場，
  據其先前陳述均引用柯企公司之聲明及陳述。
七原告主張其於94年1月4日取得本院94年度票字第113 號本票准
  許強制執行裁定，得就系爭執行程序債務人之財產於美金2 百
  萬元（其中895817.78元自93年12月1日起迄清償日止按年息6%
  計算之利息）及新臺幣（下同）2500萬元內為強制執行。原告
  嗣於94年4 月28日對訴外人高鋁公司、陳世康、王振隆等人聲
  請強制執行，由本院執行處以系爭執行程序執行中，聲請時僅
  請求就上開依據之執行名義本票裁定中之1 千萬元執行，嗣於
  95年1月3日已追加全數債權金額聲請執行。又系爭執行程序係
  查封拍賣高鋁公司及王振隆所有之股票，經本院執行處於94年
  6月24日以94雄院貴民丞94執字第28138號函，囑託中信局代為
  拍賣，中信局則於94年8月23日以高發證字第09423005529號函
  附其拍賣高鋁公司所有股票所得之價金36,170,864元（本院於
  同年月24日收受）、於94年9月21日以高發證字第09423005530
  號函附其拍賣王振隆所有股票所得之價金24,226元（本院於同
  年月22日收受）。嗣本院執行處就系爭執行程序之分配表製做
  日期為94年12月26日，分配期日定於95年1月5日。而系爭分配
  表僅就債務人高鋁公司所有股票拍賣所得分配，於原告追加執
  行前，系爭分配表各債權人之分配金額均屬正確，惟系爭分配
  表未就債務人王振隆股票拍賣款併予分配等情，為兩造所不爭
  執（見本院卷第55頁、第168 頁、第194 頁），復有本院94年
  度執全字第153 號、94年度執字第28138 、28447 、22319 、
  22693 號等執行卷附卷可憑，自堪信為真實。惟被告以前開情
  詞置辯，是以本件爭點為：(一)被告就原告對系爭執行程序債務
  人取得之債權憑證及實體法上權利並無爭執，原告得否以被告
  主張原告於系爭分配表製成後，才追加執行之債權額，不得於
  此次系爭分配表中列入，提起分配表異議之訴？(二)本院執行處
  是否應於囑託中央信託局拍賣債務人所有上市、上櫃公司股票
  時，通知原告及全體債權人、債務人於拍賣期日到場？如本院
  執行處違反上開通知義務，則原告即得於拍賣後隨時追加執行
  ？(三)原告於95年1 月3 日，即本院執行處94年12月26日製成分
  配表後，95年1 月5 日分配期日前，得否追加債權額，請求列
  入系爭分配表增加分配？
八被告就原告對系爭執行程序債務人取得之債權憑證及實體法上
  權利並無爭執，原告得否以被告主張原告於系爭分配表製成後
  ，才追加執行之債權額，不得於此次系爭分配表中列入，提起
  分配表異議之訴？
(一)按債權人或債務人對於分配表所載各債權人之債權或分配金額
  有不同意者，應於分配期日一日前，向執行法院提出書狀，聲
  明異議。異議未終結者，為異議之債權人或債務人，得向執行
  法院對為反對陳述之債權人或債務人提起分配表異議之訴，強
  制執行法第39條第1項、第41條第1項定有明文。而強制執行法
  第39條第1項於85年10月9日修正時，將原限制僅得以對分配表
  所列金額之計算及分配之次序提出異議予以修正如上，顯見凡
  屬爭執分配表內容不當者，應均得為之。
(二)經查：原告係對本院執行處未將原告全部本金及執行費債權額
  列入系爭分配表中予以分配，於系爭分配表分配期日一日前提
  出異議，即95年1月3日聲明異議一節，有原告民事聲明異議狀
  在卷可憑（附於本院94年度執字第28138 號卷），原告自係就
  分配表所載債權人即原告之債權及分配金額不同意，始為聲明
  異議。嗣因系爭執行案件之債權人中華商銀及併案債權人大眾
  商銀、臺灣集保公司、臺灣中小企銀及柯企公司為反對之陳述
  ，原告始以渠等為被告，提起本件分配表異議之訴一情，亦有
  被告之民事陳述意見狀可稽（附於同上卷），則揆諸上開規定
  ，原告提起本訴乃屬合法。至被告雖以不爭執原告之債權，原
  告自不得提起本訴等語置辯，惟因強制執行法自85年10月9 日
  修正後，已未限制分配表異議之訴之範圍，業如上述，是以被
  告所辯尚不足採。
九本院執行處是否應於囑託中央信託局拍賣債務人所有上市、上
  櫃公司股票時，通知原告及全體債權人、債務人於拍賣期日到
  場？如本院執行處違反上開通知義務，則原告即得於拍賣後隨
  時追加執行？
(一)按執行法院應通知債權人及債務人於拍賣期日到場，固為強制
  執行法第63條、第113 條所明定。惟此應係指債權人得於拍賣
  期日，到達拍賣場所而言。經查：系爭執行程序係將高鋁公司
  所有上市、上櫃之股票委託中信局出售，業如前述，而依現行
  證券交易法等金融法規之規定，上市、上櫃之股票之交易，係
  限制在證券交易所及財團法人中華民國證券櫃檯買賣中心主持
  之集中市場為之，且交易雙方係經由電子資料隨機媒合而成，
  並無實際之處所供交易雙方買賣股票，乃為眾所週知。是以本
  院執行處執行高鋁公司之股票，僅得委託中信局依現行法律規
  定方式出售，無從通知原告或其他債權人到場參與拍賣程序。
  則系爭執行程序進行出售股票時，雖未經本院執行處通知原告
  ，尚難謂有何違法可言。況且，通知債權人及債務人於拍賣期
  日到場，係強制執行應遵守之事項，如未為之，僅生得依強制
  執行法第12條聲明異議之問題，尚與分配表異議之原因無涉。
(二)次按他債權人參與分配者，應於標的物拍賣、變賣終結或依法
  交債權人承受之日一日前，其不經拍賣或變賣者，應於當次分
  配表作成之日一日前，以書狀聲明之，強制執行法第32條第1
  項定有明文。經查：系爭執行程序係委託中信局出售高鋁公司
  股票，非由本院執行處公開拍賣，已如上述，是以應認債權人
  如欲參與分配者，應於當次分配表作成之日一日前為之，而非
  限於中信局出售高鋁公司股票之時。
(三)再按對於已開始實施強制執行之債務人財產，他債權人再聲請
  強制執行者，已實施執行行為之效力，於為聲請時及於該他債
  權人，應合併其執行程序，並依前二條（參與分配）之規定辦
  理，為強制執行法第33條所明定。亦即強制執行法禁止雙重查
  封，而採取合併執行程序，僅以限制時間之方式處理債權分配
  。據此以觀，強制執行法所規定參與分配之程序，乃基於實體
  及程序雙方面之考慮，就實體而言，係著眼於債務人之財產為
  其全體債權人之共同擔保，故債權人聲請強制執行時，他債權
  人均得依法聲請參與分配，以享法律上平等之保護；至於就程
  序而言，則係由執行經濟之角度觀察，數債權人宜合併於同一
  程序，且可兼顧標的物上擔保物權人之利益。從而考量參與分
  配之相關問題時，亦應由上開實體及程序之角度觀察。再由立
  法沿革而論，於64年修正前之強制執行法，因採徹底之平等主
  義，故規定其他債權人於執行程序終結前，得參與分配。惟此
  常致發生分配表製作後，價金尚未交付前，其他債權人一再聲
  明參與分配，而須重作分配表，分配表即未能確定，嚴重影響
  執行債權人之權益。因此，嗣於64年修正時，乃將參與分配之
  時間提前為「標的物拍賣或變賣終結前」；復於85年修正公布
  ，再改為「標的物拍賣、變賣之日一日前」。由上可知，64年
  修正前之強制執行法，著重形式上實體及程序之平等，只要於
  「執行程序終結前」參與分配，皆可獲得清償，卻因此形式平
  等，導致執行程序延宕，執行債權人及參與分配債權人之債權
  均無法及時獲得滿足，喪失程序上之實質利益。從而64年及85
  年之修正，皆定有參與分配時點之限制。故據此可知他債權人
  如於上開時點後始聲請強制執行及參與分配，其債權及執行費
  用僅得就債權人受償餘額而受清償，以免產生執行程序延宕之
  情形，與立法意旨有違。
(四)綜上所述，本院執行處未通知原告於拍賣期日到場，並未違反
  強制執行法上述規定，而且原告就高鋁公司已由本院執行處執
  行中之財產，聲請追加執行，亦應受同法第32條之規定，應於
  當次分配表作成之日一日前為之。
十原告於95年1月3日，即本院執行處94年12月26日製成分配表後
  ，95年1月5日分配期日前，得否追加債權額，請求列入系爭分
  配表增加分配？
(一)經查：系爭分配表係於94年12月26日製成，原告不論追加執行
  或參與分配，揆諸上開說明，均應於94年12月25日前為之，詎
  其竟遲於95年1 月3 日追加執行，即不得請求列入系爭分配表
  增加分配。是以原告主張係依強制法39條規定，其已於分配期
  日前一日追加，執行法院沒有通知拍賣程序及結果，乃有瑕疵
  ，所以原告可以在分配期日前一日追加等語，自不足採。
(二)又原告另以法無明文限制追加執行之時期，且原告於中華商銀
  假扣押後即聲請強制執行，縱原告係於95年1月3日始追加執行
  ，惟此執行亦應係追溯自假扣押查封時發生效力，即應得與先
  執行之債權人同受清償等語。惟查：本件被告即債權人臺灣集
  保公司、大眾商銀、臺灣中小企銀（柯企公司）均係請求併入
  中華商銀已執行財產案件，經本院執行處同意而函知，並無任
  何債權人聲請參與原告之執行程序，原告亦未請求併其他債權
  人之案件執行，本院執行處係逕行列原告入系爭分配表中予以
  分配一節，為兩造所不爭執（見本院卷第194 頁），並有被告
  臺灣集保公司等聲請狀及本院執行處通知函附於系爭執行程序
  卷可憑，足認原告並未曾聲請調取上開中華商銀先前所為假扣
  押卷執行，亦未曾請求合併執行。惟因原告聲請執行之財產包
  含高鋁公司遭系爭執行程序執行之股票，非不得認定係就中華
  商銀已開始實施強制執行之債務人財產，再聲請強制執行，嗣
  本院執行處已將原告當時聲請之債權金額1 千萬元列入系爭分
  配表中予以分配，原告卻於系爭分配表製成後再追加債權金額
  ，不論其性質為參與分配或追加執行，均無不受上述時期限制
  之理。再者，原告聲請執行之時期縱可追溯至假扣押查封實施
  時，併發生查封之效力，卻無從發生原告於分配表製成後始追
  加之債權金額可追溯自假扣押查封時即已存在之情事。亦即為
  貫徹強制執行法第32條規定參與分配時期之限制，債權人應無
  隨時追加債權額延宕分配表確定之權利，以免影響其他債權人
  之權益。況且原告之債權僅為普通債權，並無抵押權擔保，是
  以不論原告執行查封之效力於何時開始，均不影響其應於法定
  時間內提出其債權額，以便製做分配表，則依上開說明，原告
  於95年1 月3 日追加之債權額及因此產生之執行費用，均僅得
  就被告受償餘額而受清償。
(三)至原告以系爭分配表有漏列王振隆股票價金分配，應更正分配
  表，並列入原告全部債權，且法無明文規定追加執行的最終期
  限，原告已有擬制參與分配的效力，執行法院沒有通知擬制參
  與分配的債權人有瑕疵等語。惟查：系爭分配表係由本院執行
  處僅就於94年8 月24日先取得之高鋁公司所有股票執行所得00
  000000元予以分配，並未就事後取得之王振隆股票執行所得24
  226 元予以分配一節，有系爭執行程序案卷可憑。亦即本院執
  行處不待全部債務人之財產均執行完畢，而依先後執行債務人
  財產所得予以分批分配，以求使債權人迅速取得分配款，如此
  乃有利於債權人，復未悖於法律規定，尚難謂本院執行處先就
  高鋁公司之財產00000000元分配有何不當之處。況且本院執行
  處並未終結系爭執行程序，其將隨時分配王振隆之財產24226
  元，是以原告以此主張本院執行處應重新製做分配表將24226
  元列入予以分配，原告即在分配表製成前一日已追加全部債權
  ，自可請求更正系爭分配表等語，應不足採。又原告並未聲請
  調卷或併案執行一情，業如前述，本院執行處因而未通知原告
  即逕自列原告之債權入分配表中，程序上亦無何瑕疵可言。
十一綜上所述，原告依強制執行法第41條第1 項之規定，提起分配
  表異議之訴，請求更正系爭分配表執行清償所得金額為000000
  00元、次序5 原告分配金額應更正為350556元、次序8 中華商
  銀分配金額應更正為00000000元、次序9 大眾商銀分配金額應
  更正為0000000 元、次序11柯企公司分配金額應更正為000000
  0 元、次序12原告分配金額應更正為00000000元、次序14臺灣
  集保公司分配金額應更正為42540 元，為無理由，應予駁回。
十二據上論結，原告之訴為無理由，依民事訴訟法第385 條第1 項
  前段、第78條，判決如主文。
中    華    民    國    95    年    9     月    29    日
                  民事第六庭法  官  謝靜雯
正本係照原本作成。
如不服本判決，應於送達後20日內，向本院提出上訴狀並表明上
訴理由，如於本判決宣示後送達前提起上訴者，應於判決送達後
10日內補提上訴理由書（須附繕本）。
中    華    民    國    95    年    9     月    29    日
                            書記官  鄭淑華


司法院資訊處製作；財團法人民間司法改革基金會備份。
